臺灣高雄地方法院民事判決　　　　　　　99年度訴字第1771號
原　　　告　許文耀
訴訟代理人　林石猛律師、李衣婷律師
被　　　告　陳淵深
被　　　告　陳淵湖
被　　　告　陳淵昇
被　　　告　陳淵朋
被　　　告　蔡松晏
前列五人共同
訴訟代理人　林伯祥律師、王銘鈺律師
當事人間請求侵權行為損害賠償事件，本院民國100 年1 月13日
言詞辯論終結，判決如下：
  主      文
原告之訴及假執行之聲請均駁回。
訴訟費用由原告負擔。
  事實與理由
一、原告主張：被告陳淵深、陳淵湖、陳淵昇、陳淵朋（下稱陳
    淵深等四人），將其等所有坐落高雄市○○區○○段1381地
    號土地連同其上兩間小鐵厝建物（門牌號碼高雄市○○區○
    ○路57號）自民國96年10月5 日出租予訴外人林益崑。上開
    租賃期間，林益崑經被告同意後，將原為兩間小鐵厝建物拆
    除，另行建築一、二層樓鋼構建物（下稱系爭鋼構建物），
    此時林益崑即已原始取得系爭鋼構建物之所有權。再林益崑
    因積欠伊債務無力償還，遂於96年12月28日將系爭鋼構建物
    及建物內之編號1 號18坪店面一、二樓讓渡給伊，則斯時伊
    已取得系爭鋼構建物之事實上處分權。詎陳淵深等四人夥同
    被告蔡松晏於97年6 月9 日、26日、30日將系爭鋼構建物之
    商場內玻璃、地磚破壞，嗣於同年9 月間雇用大型機具，剷
    平系爭鋼構建物所在商場，取走鋼筋、鐵浪版及編號1 號商
    品內所有物品，顯已共同侵害伊就系爭鋼構建物之事實上處
    分權及伊與林益崑間基於讓渡契約之債權，致受有財產上損
    害，爰先為部分請求一個月的租金利益新台幣（下同）786,
    000 元，並依民法第184 條第1 項、第185 條規定，提起本
    訴，並聲明：被告應連帶給付原告786,100 元，及自起訴狀
    繕本送達翌日起至清償日止，按年息5 ％計算之利息。
二、被告則以：
  (一)被告陳淵深等四人早於95年3 月間將系爭土地連同其上之建
    物出租與林益崑，又林益崑於承租時表示，需就原建物進行
    整修，雙方乃約定裝潢期間不收租金、租約期滿因整修增建
    之固定物歸出租人（即陳淵深等四人）所有，足認系爭鋼構
    建物乃係保留原鋼骨結構進行裝潢、改建，並未將原有之建
    物全部拆除，則該建物縱係由林益崑整修完成，仍不影響陳
    淵深等四人始為系爭鋼構建物之所有權人，原告自無從由林
    益崑處受讓系爭鋼構建物之事實上處分權。
  (二)嗣因林益崑積欠租金，經雙方於97年2 月4 日合意終止租約
    ，陳淵深等四人復於同年月5 日，將系爭鋼構建物出租與訴
    外人長信物業管理股份有限公司（下稱長信公司），並授權
    長信公司及蔡松晏處分系爭鋼構建物；又因系爭鋼構建物屬
    違建，高雄市政府工務局依法命伊等拆除，伊等並無何侵權
    行為可言，亦難謂原告有何權利遭受侵害。退步言，縱認原
    告主張有理由，則林益崑已向系爭鋼構建物商場內之店家預
    收一年份租金，林益崑自無再將已收取租金讓渡予原告之可
    能，其所請求租金之損害額亦無理由等語，資為抗辯。並聲
    明：原告之訴駁回。
三、兩造不爭執之事項：
  (一)陳淵深等四人將其等所有坐落高雄市○○區○○段1381地號
    土地，連同其上門牌號碼高雄市○○區○○路57號建物，於
    95年5 月1 日起出租與訴外人林益崑，約定租賃期限至103
    年4 月30日止；嗣雙方於96年10月5 日另訂新租約，約定之
    租期仍至103 年4 月30日止。
  (二)陳淵深等四人於97年2 月5 日，將坐落高雄市○○區○○段
    1381地號及「其上現有及未來重建物」出租予訴外人長信公
    司。
  (三)被告等五人於97年6 月9 日、26日、30日將系爭鋼構建物之
    商場內玻璃、地磚破壞，嗣於同年9 月間雇用大型機具，剷
    平系爭鋼構建物所在商場，取走鋼筋、鐵浪版及編號1 號商
    品內所有物品。
四、本件爭點乃在於系爭建物究屬何人所有？若該建物屬被告即
    出租人陳淵深等四兄弟所有，則其將系爭建物出租予長信公
    司並授權長信公司及被告蔡松晏處分系爭建物即屬有權處分
    而無侵害原告權利可言，若該建物為承租人林益崑所有，始
    有探討原告是否取得事實上處分權，而被告有無侵害原告權
    利之必要。
五、經查：
（一）依租約訂立標的而言：
      95年3 月9 日林益崑與被告陳淵深等4 兄弟承租時，系爭
      土地上即有出租人所建造之鋼骨鐵皮建物存在，此業據證
      人陳麗君到庭證述明確（見本院卷二第178 頁以下）。而
      林益崑所承租之標的乃系爭土地及該土地上原有之鋼骨鐵
      皮屋，租期自95年5 月1 日起至103 年4 月30日止計8 年
      ，租金每月42萬元並經公證，依該租約第四條第五項規定
      「房屋有改裝設施之必要，乙方（即林益崑）取得甲方之
      同意後得自行裝設，但不得損害原有建築，甲方同意乙方
      裝修期間95年5 月1 日起至95年7 月31日止共三個月（事
      後再延長一個月）暫不收租金，乙方同意甲方繼續將其公
      司登記於此標的物之名下，租約到期，其乙方所整修增建
      之固定物則歸屬於甲方（第7 條第1.6.9 項）」，此亦有
      二造所定並經公證之租約在卷可稽（卷一第13頁至19頁）
      若二造間只是租地建屋，何以其租賃標的物係包括土地及
      建物，甚至於建物重於土地。更何該租約一開始承租時即
      包括土地及建物，而租約當時用的是房屋，並不是土地，
      如果單純是空地的話，一定會用土地，而條款是經雙方確
      認過才簽訂，此亦經仲介之陳麗君證述明確（卷二第181
      頁）足見本件租約標的主要是房屋並非只是租地建屋。
（二）就雙方訂約意思及目的而論：
      本件租約之標的既然是包括建物和土地而於出租時雙方並
      沒有談到要拆除重建，雙方的基本認知都是房屋是出租人
      所有，原本出租時土地上就有建物，所以准許承租人將建
      物如何裝修、使用都沒有關係，反正建物是出租人所有，
      依約到期要返還建物，該建物當然還是出租人所有。而租
      約訂立時雙方有約定建物可以裝潢整修，而當時於裝潢期
      間約定三個月不必繳租金，於拆除該鐵皮建物時承租人林
      益崑還請仲介要求承租人延長不用繳租的期限為4 或5 個
      月，當時租金少繳會變成出租人的損失，但雙方事後達成
      再延長不用繳租的期限其主要理由是「反正房子也是陳先
      生（出租人）的，林先生（承租人）改了很漂亮也是陳先
      生的，租金少拿的部分等於是讓林先生整理房子一樣，等
      於是用陳先生的錢去裝修房子，也不算損失」，此亦據證
      人陳麗君證述明確（卷二第181 頁）。足見雙方就系爭建
      物之拆除除重建與否，出租人自始即無讓出租人自己蓋屋
      取得所有權之意，而承租人亦無出資蓋屋而有自己取得所
      有權之意，其自始至終都是以將原有建物拆除重新裝潢整
      修之意進行。蓋若不是依此意思處理，則將來承租人於租
      約到期或終止其又將如何將租賃之建物返還？出租人出租
      建物允許承租人裝修、使用建物，最後卻變成建物滅失，
      而由承租人取得建物而成為租地建屋，已大大背離雙方訂
      立租約之意思與目的。
（三）從起造人名義之安排以觀：
      95年7 月5 日林益崑以被告陳淵深等4 人名義申請拆除執
      照，將舊鋼骨鐵皮建物拆除並申請建造執照建築地上二層
      之建物，此有卷附高雄市政府工務局95年高市工築字第
      00169 號及197 號拆除執照及95年高市工建築字第1368號
      建造執照各一份在卷足憑，（見卷一地20至32頁），雖建
      造執照之起造人名義只是建築法上建築管理之對象，並不
      能作為建物所有權之唯一真正歸屬，但建造執照之起造人
      名義若未經起造人名義變更，則能取得使用執照，並進而
      辦理建物所有權第一次登記（土地登記規則第79條），因
      此，以為起造人名義，亦可達確保該名義人得隨時辦理所
      有權第一次登記而成為所有權人。本件若林益崑自始有欲
      取得該鋼骨鐵皮屋之所有權豈不以自己名義為起造人而得
      隨時辦理所有權第一次登記，何以會遭出租人反對而必須
      以地主名義作為起造人來申請建造執照？此無非是土地出
      租人不願該地上建物為他人名義而無法同意承租人以自己
      名義為起造人，而欲終局擁有該建物之所有權，此從系爭
      建物房屋稅之納稅義務人自始均為出租人（見卷二第140
      頁），而非於建造後變更為承租人亦可得知，雙方就系爭
      建物所有權之歸屬安排乃自始由出租人所取得。
（四）由經濟效益予以分析：
      本件租賃契約租金每月42萬元，而林益崑興建建屋分作30
      幾個攤位，如同新堀江市場之經營方式，每個月租金收入
      約100 萬元，原租約8 年，重新整建後租期改為6 年7 個
      月及79個月計，則承租人之收益約為7900萬元（79×100
      萬＝7900萬）而其租金支出為3318萬元（79×42＝3318萬
      元），加上有4 個月租金168 萬元（42×4 ＝168 ）於裝
      潢期間未收，則林益崑出資興建系爭建物而將所有權歸屬
      於出租人並非毫無對價，其至少已拿出租人168 萬元之租
      金作為興建的成本，其再衡量其租金收益與成本支出，則
      其出資為出租人建屋亦無非在成本預算之中而無任何違背
      公平之處。
（五）再以二造間之保護孰應優先加以判斷：
     1、本件建物雖未為所有權第一次登記，但建物之房屋稅納
        稅義務人為出租人，建造執照，使用執照之起照人均為
        出租人，外觀上並無任何足以證明所有權人為林益崑之
        證據或資料可供查證或信賴。
     2、姑不論系爭建物是否林益崑出資為出租人所興建，而認
        係由其出資並自己取得所有權之意而為，而於其將系爭
        建物於96年12月28日將系爭建物讓渡予原告，事後又於
        97年2 月4 日與被告陳淵深等4 兄弟終止租約時，經確
        認切結並公證將物品遷出租賃房屋，並已按照原約回復
        原狀，林益崑跟其分租商家之合約亦同時終止，（見卷
        二第165 頁公證終止租賃契約切結書），林益崑依租約
        必須把承租之建物返還予出租人，而切結將其租賃建物
        房屋返還予出租人，而其之前書具讓渡書將系爭建物讓
        渡予原告，因該建物為未保存登記之建物，依民法第
        758 條未經登記無法由原告取得所有權，其讓與者最多
        僅有事實上處分權，該事實上處分權並不能對原所有權
        人之債權人（48台上209 、52台上681 號判例參照）。
        出租人將事實上處分權讓渡，若謂原告即因此取得所有
        權，其又將如何將租賃之建物房屋返還予出租人？此在
        出租人如果訴請承租人返還租賃物時，亦應認定該系爭
        建物房屋仍為林益崑所有必須依約返還，不會因林益崑
        未為登記之讓渡而讓已由受讓人取得所有權而不必返還
        。
     3、再者，若該屋確為林益崑所有，其因欠繳租金而合意終
        止租約，欠繳之租金未付，是否即以該屋之所有權占有
        改定抵充租金，若非如此，則林益崑之建物已因租約終
        止而無法律上之理由還可使用出租人之土地，若由原告
        取得其是否應將該建物拆除而將土地返還予出租人，並
        應給付使用土地相當於地租之損害賠償？足見原告以讓
        渡書主張已經取得該建物之事實上處分權之保護並不能
        優於出租人依約所能主張之權利。
     4、再觀諸96年12月28日林益崑與原告許文耀所簽立之二份
        讓渡證書內容：
    4.1.林益崑是將高雄市○○區○○路57號之編1 號18坪店面
        一、二樓樓全部賣給許文耀，議定每月10萬5000元，由
        雙方債務扣除。另一份讓渡書係載明林益崑將高雄市○
        ○區○○路57號、55號地上屋之鋼構建物內全部裝潢建
        設、水機電設備及所有地磚玻璃賣給原告，議定為80萬
        元，由債務扣除。依該二份讓渡書之記載，林益崑並非
        僅以80萬元即將系爭地上建物讓渡給原告，而是對於原
        告原來就在河堤精品所承租編1 號18坪店面一、二樓部
        分讓渡予原告，而以每月10萬5000元本應給付給林益崑
        之租金抵償林益崑對原告之債務。此業據證人即原告許
        文耀的太太林素梅到庭證述；「因為我們讓渡的時間是
        最後的租賃期，是租賃期的最後一天，一號單位林益崑
        讓渡給我們，我們是以一個月105000跟他租，他讓渡給
        我們後我們自己做或租人都可以，到103 年的時候，最
        後那個鋼構賣掉就是給我們的，抵償所有的債務。...
        看我們做到什麼時候，林益崑會去跟地主協調租賃關係
        。我跟林益崑並沒有簽租賃契約，就是我做多久就扣多
        久。....80萬是最後103 年的時候，那些建築物就是歸
        我們，我們自己去拆，拆了賣的錢就全部來抵我們的債
        ，那時候我們想想也只能這樣子，因為林益崑什麼都沒
        有了。」甚明。準此，林益崑並非將系爭建物全部用以
        抵償對林素梅或許文耀之欠債，而是以林素梅所承租攤
        位每月應繳之租金扣抵。如以每個月10萬5000元計算，
        自96年12月28日至103 年4 月30日租期屆滿尚有六年又
        四個月，合計76個月，則可抵租金798 萬元（79×
        105000＝0000000 ），幾乎可清償原告所自稱林益崑所
        欠之800 多萬元（見卷二第195 頁）。
    4.2.依原告與林益崑讓渡書所載「高雄市○○區○○路57號
        、55號地上物之鋼構建物內全部裝潢設備、水機電設備
        及所有地磚玻璃。」出賣給原告之內容，並未明確表示
        以系爭建物房屋為對象，只能看出以建物內之裝潢與水
        機電設備及地磚玻璃為對象。又若該系爭建物房屋如原
        告所言價值約1000 多 萬元，又何以會在興建不久即以
        80萬元之代價讓渡予原告？若林益崑確實有積欠原告
        800 多萬元之債務，則該建物價值1000多萬用以抵償就
        已經足夠，何須再用每個月10萬5000 元 之租金抵充？
        亦足證其抵償之部分應僅限於建物內設備而不包括建物
        本身。又如原告所言，該建物也必須於以租金抵償到租
        約到期103 年的時候才會歸於原告（卷二第197 頁），
        在租約尚未到103 年的時候，原告還不能拆除系爭建物
        ，何來已經取得所有權或事實上處分權？又若該80萬元
        讓渡之對象並非建物內之設備，則林益崑何能在與陳淵
        深等四兄弟終止租約時能切結將系爭建物及租賃物返還
        予出租人？
    4.3.更何況原告於受林益崑讓渡時，也知道林益崑與地主有
        租約，其當能對林益崑瞭解該租約之內容，甚至林益崑
        當時亦向原告表示會去跟地主協調租賃關係，此亦為原
        告之太太林素梅所證明（卷二第197 頁），因此原告於
        受讓時已能了解風險所在，較之，出租人根本無法控制
        承租人要將系爭建物讓渡予何人，或讓渡予幾人，出租
        人顯然無法分散風險，則令其負擔此危險，顯不合理。
        此亦即何以一般社會交易土地出租人出租土地供人建屋
        營業時，要求承租人必須以地主名義為起造人之道理所
        在。且縱認純粹租地建屋，而以承租人名義為起造人而
        取得建物所有權，承租人將建物所有權讓與亦不能對抗
        土地出租人，蓋受讓人受讓之建物所有權乃必須附著於
        土地而必須取得合法權源，並非於取得所有權時即當然
        具有合法使用土地之權源。更何況本件自始即屬出租土
        地和建物之租約，承租人承租房屋後加以整修或重建既
        已約定其所有權均屬出租人所有，其事後再將之讓與，
        若未完成登記仍不得因該讓渡之約定即取得所有權而得
        對抗出租人。
六、綜上所述，本件系爭建物乃係由承租人林益崑於承租被告陳
    淵深等四人建物之後，為求其商場之經營，而將原有之建物
    拆除，部分以出租人少收四個月租金計168 萬元，部分自己
    出資而為出租人取得所有權之意思而興建。該建物之所有權
    應歸屬於出租人即被告陳淵深等四人，從而被告陳淵深等四
    人於與承租人林益崑終止租約後，林益崑即無權再使用系爭
    建物，則被告陳淵深等四人本於其所有權而再將之出租予長
    信公司，並授權長信公司即被告蔡松晏處分系爭建物，乃屬
    合法，並無侵害原告事實上處分權與債權。原告依民法共同
    侵權行為之法律關係，主張被告等共同侵害其事實上處分權
    及債權而請求被告等應連帶賠償原告78萬6100元及法定遲延
    利息，於法尚有未合，應予駁回。原告之訴既經駁回，其假
    執行之聲請亦失所附麗，應併予駁回。
七、兩造其餘之攻擊防禦方法，對本件判決結果不生影響，爰不
    一一贅述，附此敘明。
八、結論：本件原告之訴，為無理由，依民事訴訟法第78條，判
    決如主文。
中    華    民    國   100    年    1     月    31    日
                  民事第四庭法  官  陳樹村
以上正本係照原本作成。
如對本判決上訴，須於判決送達後20日內向本院提出上訴狀。如
委任律師提起上訴者，應一併繳納上訴審裁判費。
中    華    民    國   100    年    2     月    1     日
                            書記官  葉姿敏